臺灣板橋地方法院民事裁定　　　　　　　96年度繼字第1072號
聲　請　人　臺灣中小企業銀行股份有限公司
法定代理人　己○○
訴訟代理人　甲○○
關　係　人　丁○○
　　　　　　丙○○
　　　　　　戊○○○
上列聲請人聲請對被繼承人乙○○選任遺產管理人事件，本院裁
定如下：
    主  文
選任財政部國有財產局臺灣北區辦事處為被繼承人乙○○（男、
民國○○○年○月○日生、身分證統一編號：Ｚ0000000
00號、生前最後設籍台北縣五股鄉○○路二六號二樓、民國九
十六年二月十三日死亡）之遺產管理人。
程序費用由被繼承人乙○○之遺產負擔。
    理  由
一、按繼承開始時，繼承人之有無不明，而無親屬會議或親屬會
    議未於一個月內選定遺產管理人者，利害關係人或檢察官得
    聲請法院選任遺產管理人，並由法院依公示催告程序，定六
    個月以上之期限，公告繼承人，命其於期限內承認繼承；又
    被繼承人之所有繼承人均拋棄其繼承權者，亦準用關於無人
    承認繼承之規定，民法第1177條、第1178條第2 項、第1176
    條第6 項分別定有明文。
二、本件聲請意旨略以：被繼承人乙○○為聲請人之借戶亞漢有
    限公司之負責人暨就該公司於聲請人所借債務之連帶保證人
    ，至今尚有欠款未為清償，然聲請人於民國96年2 月13日死
    亡，其死亡時並未結婚，亦無子女，其父母、內外祖父母亦
    已俱往，僅餘其兄弟姊妹丁○○、丙○○及戊○○○等三人
    可為繼承，惟該三人業於96年3 月13日向鈞院聲請拋棄繼承
    ，並經鈞院准予備查在案，而據知被繼承人乙○○死亡至今
    ，仍無親屬召開相關親屬會議以選定遺產管理人，致使聲請
    人權利無法行使，暨因相對人等三人係為被繼承人之最近親
    等親屬，就被繼承人之遺產狀況較他人更為熟知，爰依民法
    第1177條、第1178條第2 項及非訟事件法第149 條第2 項規
    定，聲請指定相對人等三人其中一人或財政部國有財產局臺
    灣北區辦事處為被繼承人乙○○之遺產管理人等語。
三、本件聲請人主張被繼承人乙○○96年2 月13日死亡，其死亡
    時無配偶、子女，其父母、內外祖父母亦已死亡，所餘繼承
    人即第三順序之兄弟姊妹丁○○、丙○○、戊○○○等三人
    則均拋棄繼承，已無其他繼承人，而聲請人為被繼承人之債
    權人之事實，業據其提出借據影本2 紙、被繼承人之繼承系
    統及戶籍謄本正本1 份、連線作業查詢單影本1 紙、本院中
    華民國96年5 月22日板院輔家科春梅字第24593 號函影本及
    相對人內、外祖父母之除戶謄本等件為證，復經本院依職權
    調取本院96年度繼字第421 號拋棄繼承事件案卷核閱無訛，
    是認該聲請人主張被繼承人之繼承人均已拋棄繼承或死亡，
    已無繼承人之事，堪信為真實。從而，聲請人以被繼承人之
    債權人之利害關係人身分聲請選任被繼承人乙○○之遺產管
    理人，核與首揭規定尚無不合。
四、按國有財產局係依國有財產法第9 條設立之機關，依法綜理
    國有財產事務，而所謂國有財產，係指國家依據法律規定或
    基於權利行使，或由於預算支出，或由於接受捐贈所取得之
    財產，又該法所指之權利，則係指地上權、地役權、典權、
    抵押權、礦業權、專利權、著作權、商標權及其他財產上之
    權利而言，此觀國有財產法第2 條第1 項、第3 條第1 項第
    4 款規定自明，是國家「依據法律規定．．．所取得之財產
    」、「財產上之權利」，均屬國有財產之範圍，而為國有財
    產局職掌之業務範圍。而民法第1185條無人承認繼承之賸餘
    財產，歸屬國庫之規定，賦予國庫對於將來遺產之歸屬有期
    待權（參見院字第2213號解釋意旨），解釋上應屬上開國有
    財產法所定依據法律規定取得之財產權之一種，故法院通知
    國有財產局有此種國家依法應得之期待權時，國有財產局依
    國有財產法之職掌，即應積極辦理。
五、末按聲請法院選任遺產管理人，法院具有裁量權，不受聲請
    人所為聲明之拘束，可依職權選任適當之遺產管理人。經查
    ，本件被繼承人乙○○死亡後，其繼承人均拋棄繼承或死亡
    ，無人得以繼承被繼承人之遺產等情，既如前述，且本件據
    關係人丁○○、丙○○、戊○○○等人到庭均陳明未於繼承
    開始後由親屬會議在一個月內選任遺產管理人，亦不願意擔
    任被繼承人乙○○之遺產管理人等語甚明（見本院96年6 月
    26 日 非訟事件筆錄）。從而，本院審酌被繼承人乙○○尚
    有遺產亟待管理等情，依前開司法院之解釋及國有財產法之
    規定，並斟酌遺產管理人之職務，依民法第1179條之規定，
    其程序相當複雜，任務頗為繁重，聲請人所聲請選任丁○○
    、丙○○、戊○○○等三人既已表明不願意擔任遺產管理人
    ，為期程序之公正、公信起見，本院認以選任財政部國有財
    產局臺灣北區辦事處為被繼承人乙○○之遺產管理人，應為
    為適當。
六、至被繼承人之繼承人既均拋棄繼承，其遺產依民法第1176條
    第6 項準用關於無人承認繼承之規定，依同法第1185條規定
    ，於清償債權並交付遺贈物後，如有賸餘，應歸屬國庫。
中　　華　　民　　國　　96　　年　　7 　　月　　23　　日
                  家事法庭  法　官  葉靜芳
以上正本證明與原本無異。
如不服本裁定應於送達後10日內向本院提出抗告狀。
中　　華　　民　　國　　96　　年　　7 　　月　　23　　日
                            書記官　鄒秀珍
